臺灣臺南地方法院刑事判決　　　　　　　99年度重訴字第11號
公　訴　人　臺灣臺南地方法院檢察署檢察官
被　　　告　王雪美
指定辯護人　本院公設辯護人　林宜靜
上列被告因殺人案件，經檢察官提起公訴（99年度偵字第7022號
），本院判決如下：
    主  文
王雪美殺人，處有期徒貳年陸月。
    事  實
一、王雪美與陳汎維係母女關係。王雪美罹有重度憂鬱症，其無
    力清償其與陳汎維及其他家人所居住之位於臺南市○○區○
    ○路4段391巷1弄16號之住宅房屋貸款，致該屋遭查封，因
    而感受經濟困窘所產生之重大生活壓力，並萌輕生之念。王
    雪美復思及陳汎維為身心障礙人士，平時均由其負責照顧陳
    汎維之生活起居，其若辭世其他家人將無法照顧陳汎維，竟
    因罹患重度憂鬱又未規則治療，而明顯呈現出現實感不佳，
    判斷力及自制力受影響，無法做出正確之判斷，行為亦受病
    情影響而缺乏自控力，導致其對外在事務之知覺理會、判斷
    作用能力及其行為控制能力，相較於普通人平均程度顯然減
    退，其辨識行為違法或依其辨識而行為之能力已有顯著減低
    之情形，先於民國98年12月3日下午，前往住處附近之五金
    量飯店購買木炭及火種，再於98年12月4日凌晨零時許，預
    先寫好遺書後，基於自殺及殺害陳汎維之犯意，趁陳汎維熟
    睡之際，將其與陳汎維同睡之房間房門反鎖，並以膠帶由房
    間內側將房門、窗戶及浴室門窗封住使空間密閉後，以家中
    平時拜拜燒紙錢用之金爐盛裝且點燃木炭與火種以製造吸入
    一氧化碳中毒之方式燒炭自殺及殺害陳汎維。嗣於98年12月
    4日9時30分許，王雪美之前夫陳泓文見陳汎維與王雪美未如
    往常時間起床活動，察覺有異，立刻打開上開房門而發現上
    情，陳泓文乃撥打119搶救2人，惟陳汎維已因一氧化碳中毒
    合併窒息而死亡；王雪美則經送醫急救而存活。
二、案經臺灣臺南地方法院檢察署檢察官相驗後自動檢舉偵查起
    訴。
    理  由
甲、證據能力部分
一、按被告之自白非出於強暴、脅迫、利誘、詐欺、疲勞訊問、
    違法羈押或其他不正之方法，且與事實相符者，得為證據。
    刑事訴訟法第156條第1項定有明文。查本件被告於本院行準
    備程序及審理程序時，對於公訴檢察官提出被告於警詢時及
    偵查中之筆錄證據能力均不爭執，亦未抗辯其自白非出於任
    意性，復查無明顯事證足認檢察官及警察機關於製作該等筆
    錄時，有對被告施以法律所禁止之不正方法等情事，應認被
    告之自白均具有任意性，而具有證據能力。
二、次按被告以外之人於審判外之言詞或書面陳述，除法律有規
    定者外，不得作為證據。被告以外之人於審判外之陳述，雖
    不符前四條之規定，而經當事人於審判程序同意作為證據，
    法院審酌該言詞陳述或書面陳述作成時之情況，認為適當者
    ，亦得為證據。當事人、代理人或辯護人於法院調查證據時
    ，知有第159條第1項不得為證據之情形，而未於言詞辯論終
    結前聲明異議者，視為有前項之同意。刑事訴訟法第159 條
    第1項、第159條之5分別定有明文。經查，證人陳泓文於警
    詢時之言詞陳述，係被告以外之人於審判外所為之言詞陳述
    ，核其性質屬傳聞證據，惟查，被告及辯護人對於公訴檢察
    官於審判程序中提出證人陳泓文張逸芳及黃振華於警詢時之
    筆錄，均表示無意見，亦未於言詞辯論終結前聲明異議，本
    院審酌其陳述時之客觀情狀，既無受違法詢問或影響證人陳
    述任意性等不適當之情況發生，其證述內容又與本件事實有
    相當之關聯性，復查無其他情節重大或使證人陳述可信度明
    顯過低之情事，依據前述刑事訴訟法第159條之5規定，證人
    陳泓文於警詢時所為之言詞陳述自亦有證據能力。
三、按除顯有不可信之情況外，公務員職務上製作之紀錄文書、
    證明文書、從事業務之人於業務上或通常業務過程所須製作
    之紀錄文書、證明文書，得為證據。刑事訴訟法第159條之4
    第1、2款分別定有明文。經查，卷附勘驗筆錄，及國立成功
    大學醫學院附設醫院（以下簡稱成大醫院）、財團法人奇美
    醫院（以下簡稱奇美醫院）、馬偕紀念醫院（以下簡稱馬偕
    醫院）之病歷資料，核其性質分別係屬公務員職務上製作之
    紀錄文書或從事業務之人於業務上或通常業務過程所須製作
    之紀錄文書，應為上開法條所謂得成為傳聞例外之業務文書
    ，是依此規定，前揭資料均有證據能力。
四、卷附相驗屍體證明書、檢驗報告書、法務部法醫研究所毒物
    化學鑑定書、法務部法醫研究所99 年6月22日法醫毒字第
    0990003057號函、行政院衛生署嘉南療養院（以下簡稱嘉南
    療養院）司法精神鑑定報告書係鑑定結果之書面報告，且符
    合刑事訴訟法第198條、第206條規定，前揭資料均有證據能
    力。
五、卷附刑案現場照片68張均係以機械（照相機）方式所留存之
    影像，被告手寫遺書影本4紙亦係以物之存在形式為證據之
    證物，均非依憑人之記憶再加以轉述而得，是以上開各物證
    均非供述證據，殊無傳聞證據排除法則之適用，復無證據證
    明係公務員違背法定程序或經偽造、變造所取得，而上開物
    證又與本件事實具有相當之關聯性，應認均有證據能力。
乙、實體部分
一、上開事實業據被告王雪美於警詢、偵查及本院審理中供承不
    諱，核與證人即被告之前配偶陳泓文於警詢中所述如何發現
    、送醫處理之情節大致相符。再被害人陳汎維因一氧化碳中
    毒合併窒息死亡，亦經檢察官督同檢驗員相驗屬實，並製有
    勘驗筆錄、相驗屍體證明書、檢驗報告書各1份在卷可佐。
    此外，復有法務部法醫研究所毒物化學鑑定書、法務部法醫
    研究所99年6月22日法醫毒字第0990003057號函各1份、現場
    照片共68張及被告手寫遺書影本4紙在卷足參。從而，本件
    被告之任意性自白核與事實相符，本案事證明確，被告殺人
    犯行堪以認定，應依法論科。
二、核被告所為，係犯刑法第271條第1項之殺人罪。被告於案發
    前即患有憂鬱症，有卷附成大醫院、奇美醫院、馬偕醫院之
    病歷資料可憑。經本院送鑑定結果，被告因罹患重度憂鬱又
    未規則治療，而明顯呈現出現實感不佳，判斷力及自制力受
    影響，無法做出正確之判斷，行為亦受病情影響而缺乏自控
    力。其為犯行時顯然受到精神疾病之影響，導致其在對外在
    事務之知覺理會、判斷作用能力及其行為控制能力，相較於
    普通人平均程度顯然減退，其辨識行為違法或依其辨識而行
    為之能力已有顯著減低之情形，亦有卷附嘉南療養院司法精
    神鑑定報告書可稽，爰依刑法第19條第2項之規定減輕其刑
    。另公訴人雖認鑑定結論前後似有矛盾，惟前開嘉南療養院
    司法精神鑑定報告書之結論第二段雖載明「王員（即被告）
    意識清楚，目前智力屬中等程度之範圍。王員對其犯行之陳
    述，可描述案發前後經過，且與卷宗記載大致相符，並無明
    顯意識喪失與定向感異。鑑定過程中亦無明顯證據顯示王員
    就犯行當時直接受妄想或幻覺內容所影響」等敘述。然前開
    嘉南療養院司法精神鑑定報告書之結論第三段即有說明常見
    受妄想或幻覺影響而殺害子女者，係屬急性精神病（
    acutely psychotic）狀態下的殺害子女。至於常發生於罹
    患憂鬱症父母親之殺害子女伴隨著自殺之情形，係屬於利他
    性（altruistic）之殺害子女，二者並不相同。前開司法精
    神鑑定報告書並於結論第五段分析被告個人之狀況，並就臨
    床精神檢查判斷，認為「王員就犯行時，顯然受到精神疾病
    之影響，導致其在對外在事務之知覺理會、判斷作用能力及
    其行為控制能力，相較於普通人平均程度顯然減退，其辨識
    行為違法或依其辨識而行為之能力已有顯著減低之情形」。
    是前開鑑定結論前後應無矛盾之處，附此敘明。
        再者，被告與被害人係母女關係，二人關係良好，平時
    均由被告負責照顧被害人之生活起居等情，業據被害人之父
    即被告之前夫陳泓文於偵查中供述在卷。被告因罹有重度憂
    鬱症，及經濟困窘所產生之重大生活壓力，而萌輕生之念。
    復思及被害人為身心障礙人士，其若辭世其他家人將無法照
    顧被害人，受到精神疾病之影響，導致一併殺害被害人之結
    果，其犯罪之情狀顯可憫恕，本院認科以最低刑度仍嫌過重
    ，再依刑法第59條規定遞減輕其刑。
        爰審酌被告與被害人之關係密切，其為本件犯行剝奪被
    害人生命固不足取，惟亦係因生活窘困身心俱疲而出於無奈
    之錯誤選擇，及其犯罪後始終坦承犯行且深自懊悔等一切情
    狀，從輕量處如主文所示之刑示懲。
三、據上論斷，應依刑事訴訟法第299條第1項前段，刑法第271
    條第1項、第19條第2項、第59條，判決如主文。
本案經檢察官王惠芬到庭執行職務。
中    華    民    國   100    年    1     月    31    日
                    刑事第五庭審判長  法  官  鄭文祺
                                      法  官  陳振謙
                                      法  官  劉秀君
如不服本判決應於收受本判決後10日內向本院提出上訴書狀，並
應敘述具體理由。其未敘述上訴理由者，應於上訴期間屆滿後20
日內向本院補提理由書狀（均須按他造當事人之人數附繕本）「
切勿逕送上級法院」。
以上正本證明與原本無異。
                                      書記官  張尹嫚
中    華    民    國   100    年    1     月    31    日
附錄本案論罪科刑法條：
刑法第271條
殺人者，處死刑、無期徒刑或 10 年以上有期徒刑。
前項之未遂犯罰之。
預備犯第 1 項之罪者，處 2 年以下有期徒刑。